ACORDAO-COMPLETO-2550554

ACÓRDÃO 2383/2022 ATA 41/2022 - PLENÁRIO

VISTOS, relatados e discutidos estes autos de representação oferecida pela Secretaria de Controle Externo do Sistema Financeiro Nacional (SecexFinanças) , noticiando possíveis irregularidades no custeio dos planos de benefícios de previdência complementar patrocinados pela Companhia Hidro Elétrica do São Francisco, 
ACORDAM os Ministros do Tribunal de Contas da União, reunidos em sessão do Plenário, ante as razões expostas pelo relator, em:
9.1. considerar prejudicada, por perda de objeto, a presente representação;
9.2. revogar, em consequência, a medida cautelar referendada pelo Acórdão 1274/2022-TCU-Plenário;
9.3. dar ciência desta deliberação à Superintendência Nacional de Previdência Complementar (Previc) , à Companhia Hidro Elétrica do São Francisco e à Fundação Chesf de Assistência e Seguridade Social;
9.4. determinar o arquivamento dos autos.

Agravo contra medida cautelar que determinou à companhia a suspensão do aporte de quaisquer valores para custear a cobertura de déficits atuariais dos planos de benefício definido (BD) e de benefício saldado (BS) administrados pela Fundação Chesf de Assistência e Seguridade Social (Fachesf).

Companhia Hidro Elétrica do São Francisco.

3. Interessados/Responsáveis/Recorrentes:
3.1. Interessados: Companhia Hidro Elétrica do São Francisco (33.541.368/0001-16); Fundação Chesf de Assistência e Seguridade Social (42.160.192/0001-43).
3.2. Recorrente: Fundação Chesf de Assistência e Seguridade Social (42.160.192/0001-43).

13.1. Ministros presentes: Bruno Dantas (na Presidência), Walton Alencar Rodrigues, Benjamin Zymler (Relator), Augusto Nardes, Vital do Rêgo, Jorge Oliveira e Antonio Anastasia.
13.2. Ministros-Substitutos convocados: Augusto Sherman Cavalcanti e Marcos Bemquerer Costa.
13.3. Ministro-Substituto presente: Weder de Oliveira.

BENJAMIN ZYMLER

Adoto como relatório, com os ajustes de forma pertinentes, a instrução elaborada pela Secretaria de Controle Externo do Sistema Financeiro Nacional (SecexFinanças) , acolhida pelo corpo diretivo da unidade técnica:
"INTRODUÇÃO
Cuidam os autos de representação formulada por esta Unidade Técnica, com vistas a que este Tribunal proceda a apuração de possível irregularidade comunicada pela Superintendência Nacional de Previdência Complementar (Previc) , por meio do Ofício n. 1947/2021/PREVIC (peça 1) , que julgou, em sua última instância administrativa, serem ilegais cláusulas constantes dos regulamentos dos planos de benefício definido (BD) e de benefício saldado (BS) , ambos administrados pela Fundação Chesf de Assistência e Seguridade Social (Fachesf) , que atribuíram à patrocinadora Chesf a responsabilidade exclusiva sobre eventuais equacionamentos de déficit nos referidos planos, situação que poderia estar colidindo com preceitos constitucionais e legais.
HISTÓRICO
A Superintendência Nacional de Previdência Complementar (Previc) encaminhou ao Tribunal de Contas da União o ofício n. 1947/2021/PREVIC (peça 1, p. 1-2) para informar que a autarquia, em última instância administrativa, julgou 'irregular cláusula constante do Regulamento do Plano BD e do Regulamento do Plano BS, administrados pela Fundação Chesf de Assistência e Seguridade Social'.
Em anexo ao expediente, a Previc encaminhou os documentos que formalizaram a referida decisão, quais sejam: o Parecer n. 334/2021/CDC I/ CGDC/DICOL (peça 1, p. 3-10) , o Despacho Decisório n. 135/2021/CGDC/DICOL (peça 1, p. 11-12) e a Nota n. 1213/2020/PREVIC (peça 1, p. 13-32) .
Os referidos documentos informam que a patrocinadora, Companhia Hidrelétrica do São Francisco (Chesf) , sociedade de economia mista federal, tem assumido a responsabilidade por quaisquer insuficiências futuras dos planos de benefícios, sem paridade (ou proporção contributiva) com os participantes/assistidos, em afronta ao disposto no § 3º do art. 202 da Constituição Federal, nos artigos 5º e 6º da Emenda Constitucional 20/1998, e no art. 21 da Lei Complementar (LC) 109/2001 (peça 1, p. 3-4) .
Estes fatos trazidos ao TCU foram examinados inicialmente mediante a instrução à peça 6, tendo o auditor informante concluído pela plausibilidade das práticas irregulares, mas, considerando a existência de dúvidas que mereciam ser preliminarmente esclarecidas, foi proposto diligenciar os órgãos envolvidos nesta representação com vistas à precisa apuração dos fatos e identificação dos responsáveis.
Esta proposta contou com a anuência do competente Diretor e do Secretário desta Secex Finanças (peças 7 e 8) , de forma que foram realizadas as diligências à Chesf, Previc e Fachesf pelos Ofícios juntados às peças 9, 10 e 13, respectivamente, cujos comprovantes de ciência encontram-se às peças 12, 11 e 16, na mesma ordem.   
Em atenção às solicitações, foram apresentadas respostas, juntadas da seguinte forma: Previc (peças 22 a 52) ; Chesf (peças 53 a 127) ; Fachesf (peças 128 a 147) .
Os documentos encaminhados foram examinados preliminarmente pela instrução à peça 150, que teve como único objeto a análise da cautelar requerida. 
Desta forma, ante a análise não exauriente dos documentos trazidos aos autos, concluiu-se que estão presentes no feito os requisitos do fumus boni iuris e do periculum in mora, necessários para a adoção de medida cautelar (peça 150, p. 9) . 
Verificou-se o fumus boni iuris nas irregulares cláusulas insertas nas edições dos regulamentos dos planos de benefício definido (BD) e de benefício saldado (BS) da Fachesf confeccionadas desde a vigência da EC 20/1998, atualmente constantes nos itens 101.1 a 101.4 do regulamento do Plano BD (4ª edição, de 2014) e nos itens C.5.2, C.5.2.1, C.5.2.2 e C.5.3 do regulamento do plano BS (3ª edição, de 2007) , que por atribuírem à patrocinadora a assunção integral de déficits atuariais posteriores à introdução da paridade contributiva pela EC 20/1998, vem gerando vultosos prejuízos aos cofres da Chesf. 
Já o periculum in mora restou caracterizado na continuidade das irregulares contribuições assumidas pela Chesf e na alta materialidade envolvida (apenas em 2022 há previsão de pagamento de mais de R$ 250 milhões em contribuições irregulares assumidas integralmente pela Chesf) , o que pode dificultar sobremaneira a recomposição rápida e eficaz do status quo ante em eventuais ações judiciais com vistas ao ressarcimento dos prejuízos que venham a se acumular.
Desta forma, e ainda considerando a inexistência de periculum in mora reverso capaz de superar o apontado periculum in mora, esta Unidade Técnica propôs (peças 150 a 152) que seja adotada a cautelar, inaudita altera pars, nos termos do art. 276, caput, do Regimento Interno/TCU, determinando-se à Chesf que imediatamente suspenda o aporte de quaisquer valores para custear a cobertura de déficits atuariais dos planos de benefício definido (BD) e de benefício saldado (BS) administrados pela Fundação Chesf de Assistência e Seguridade Social (Fachesf) , que tenham sido assumidos e/ou contratados com base nos itens 101.1 a 101.4 do regulamento do Plano BD (4ª edição, de 2014) ou nos itens .5.2, C.5.2.1, C.5.2.2 e C.5.3 do regulamento do plano BS (3ª edição, de 2007) , ou itens equivalentes nas edições anteriores, por afrontarem o princípio da paridade contributiva disposto no § 3º do art. 202 da Constituição Federal, o art. 5º da Emenda Constitucional 20/1998, e o art. 21 da Lei Complementar 109/2001.
Anuindo às conclusões da Unidade Técnica, o Relator, mediante o despacho à peça 153, concedeu a cautelar na forma proposta, bem como determinou a oitiva das duas jurisdicionadas envolvidas.
Em ato contínuo, esta Corte de Contas, ao apreciar o feito, referendou a medida cautelar adotada pelo Relator desta representação, ao prolatar o Acórdão 1274/2022-TCU-Plenário, Relator MinistroSubstituto André Luís de Carvalho (peça 159) .
Já em resposta às oitivas procedidas pelos expedientes às peças 154 e 156, a Chesf encaminhou suas manifestações e documentos juntados às peças 168-188, enquanto que a Fachesf, inconformada com a cautelar adotada pelo TCU, interpôs Agravo, juntado às peças 190-211, requerendo a revogação da medida e o arquivamento do presente processo.
Em seguida, o Relator desta representação, Ministro Benjamim Zymler, em face da natureza da matéria e, ainda, da recente desestatização da Eletrobrás, empresa controladora da Chesf, solicitou a prévia manifestação desta Unidade Técnica, que agora se procede.
EXAME TÉCNICO
O presente processo foi autuado com vistas a que este Tribunal proceda a apuração de possível irregularidade constante em regulamentos dos planos de benefício definido (BD) e de benefício saldado (BS) , ambos administrados pela Fundação Chesf de Assistência e Seguridade Social (Fachesf) , que poderiam causar prejuízo aos cofres da Chesf, em face de possível desrespeito ao princípio constitucional da paridade contributiva em eventuais equacionamentos de déficit nos referidos planos.
Como visto no histórico, em análise não exauriente, esta Unidade Técnica, considerando estarem presentes no feito os requisitos do fumus boni iuris e do periculum in mora, necessários para a adoção de medida cautelar, propôs a medida, que foi adotada pelo Relator e referendada pelo Acórdão 1274/2022-TCU-Plenário, de forma que se determinou à Chesf que suspenda, de imediato, até a apreciação final desta representação, o aporte de quaisquer valores para custeio de déficits atuariais dos planos de benefício definido (BD) e de benefício saldado (BS) , administrados pela Fundação Chesf de Assistência e Seguridade Social, assumidos e/ou contratados com base nos itens 101.1 a 101.4 do regulamento do Plano BD (4ª edição, de 2014) ou nos itens C.5.2, C.5.2.1, C.5.2.2 e C.5.3 do regulamento do plano BS (3ª edição, de 2007) , ou itens equivalentes nas edições anteriores.
Ao se examinar a admissibilidade da representação, concluiu-se pelo seu conhecimento, haja vista estarem presentes os requisitos aplicáveis à espécie, verificando-se, entre outros aspectos, que a matéria é de competência do Tribunal e que o responsável está sujeito a sua jurisdição. Ademais, em exame de cognição sumária, aventou-se sobre a existência do interesse público no trato da suposta ilegalidade, pois os fatos narrados, em tese, podem indicar a existência de irregularidades e significativos prejuízos à Chesf (peça 150, p. 4) .
Acontece que, posteriormente a este exame e à adoção da medida cautelar dirigida à Chesf, esta empresa, que faz parte do sistema Eletrobrás, deixou de ser uma estatal pertencente à União, tendo sido a privatização concluída em 14/6/2022, mediante a oferta de novas ações na bolsa de valores, que foram adquiridas por investidores institucionais e pessoas físicas.
Por conseguinte, a Chesf, não sendo mais controlada pela União, deixa de ser unidade jurisdicionada ao TCU. Ademais, não há mais que se discutir o possível descumprimento da paridade contributiva, matéria da representação, haja vista que só se aplica a aportes de recursos de entes públicos (União, Estados, Distrito Federal e Municípios, suas autarquias, fundações, empresas públicas, sociedades de economia mista e outras entidades públicas) a entidades de previdência privada (art. 202, § 3º, da Constituição Federal) . 
Tampouco se aplica mais no caso presente o disposto no art. 6º, § 1º, da Lei Complementar 108/2001, ao estabelecer que a contribuição normal do patrocinador para plano de benefícios, em hipótese alguma, excederá a do participante, haja vista que esta Lei não dispõe sobre a relação de empresas privadas e entidades fechadas de previdência complementar. Outrossim, não há interesse público em apurar eventual prejuízo a empresa que agora é privada.
CONCLUSÃO
Conclui-se, que em razão da privatização da Eletrobrás, controladora da Chesf, que ocorreu após a autuação destes autos, resta prejudicado o objeto desta representação, haja vista que não mais trata de matéria de competência do Tribunal, nem de responsável sujeito a sua jurisdição, bem como não se vislumbra interesse público em apurar eventuais prejuízos de empresa privada.
Desta forma, considerando restar prejudicado o objeto dos autos, entende-se que, por conseguinte, restam prejudicados o agravo interposto pela Fachesf e a cautelar dirigida à Chesf, motivo pelo qual deve ser revogada esta medida.
PROPOSTA DE ENCAMINHAMENTO
Ante todo o exposto, submetem-se os autos à consideração superior, propondo:
	a) revogar a medida cautelar concedida pelo despacho do Relator à peça 153, referendada pelo Acórdão 1274/2022-TCU-Plenário, que determinou à Chesf que imediatamente suspenda o aporte de quaisquer valores para custear a cobertura de déficits atuariais dos planos de benefício definido (BD) e de benefício saldado (BS) administrados pela Fundação Chesf de Assistência e Seguridade Social (Fachesf) , que tenham sido assumidos e/ou contratados com base nos itens 101.1 a 101.4 do regulamento do Plano BD (4ª edição, de 2014) ou nos itens .5.2, C.5.2.1, C.5.2.2 e C.5.3 do regulamento do plano BS (3ª edição, de 2007) , ou itens equivalentes nas edições anteriores;
	b) comunicar à Chesf, Fachesf e Previc a decisão que vier a ser adotada nestes autos;
	c) determinar o arquivamento do presente processo, com fundamento no art. 169, inciso III, do Regimento Interno do TCU."
É o relatório.

Marco Antonio Bevilaqua (139333/OAB-SP) e outros, representando Fundação Chesf de Assistência e Seguridade Social.

Não atuou.

REPRESENTAÇÃO. COMPANHIA HIDRO ELÉTRICA DO SÃO FRANCISCO. POSSÍVEL IRREGULARIDADE NA ASSUNÇÃO DE DÉFICITS VERIFICADOS NOS PLANOS DE PREVIDÊNCIA COMPLEMENTAR PATROCINADOS PELA EMPRESA. CONCESSÃO DE MEDIDA CAUTELAR. AGRAVO. SUPERVENIENTE DESESTATIZAÇÃO DA COMPANHIA. PERDA DE OBJETO. ARQUIVAMENTO.

REPRESENTAÇÃO (REPR)

Secretaria de Controle Externo do Sistema Financeiro Nacional (SecexFinan).

Em exame, representação oferecida pela Secretaria de Controle Externo do Sistema Financeiro Nacional (SecexFinanças) , noticiando possíveis irregularidades no custeio dos planos de benefícios de previdência complementar patrocinados pela Companhia Hidro Elétrica do São Francisco (Chesf) .
2.	Na inicial, em linhas gerais, informou a unidade técnica que a Superintendência Nacional de Previdência Complementar (Previc) "julgou, em sua última instância administrativa, serem ilegais cláusulas constantes dos regulamentos dos planos de benefício definido (BD) e de benefício saldado (BS) , administrados pela Fundação Chesf de Assistência e Seguridade Social (Fachesf) , que atribuíram à patrocinadora Chesf a responsabilidade exclusiva sobre eventuais equacionamentos de déficit nos referidos planos, situação que poderia estar colidindo com preceitos constitucionais e legais", a saber, "§ 3º do art. 202 da Constituição Federal, arts. 5º e 6º da Emenda Constitucional 20/1998 e art. 21 da Lei Complementar (LC) 109/2001"  (peça 1, p. 3-4) .
3.	Por despacho de 30/5/2022, entendendo preenchidos os requisitos pertinentes, concedi medida cautelar determinando à Chesf a imediata suspensão de novos aportes de valores, em favor da Fachesf, para cobertura de déficits dos planos de benefícios sem observância da paridade contributiva. A medida foi referendada por este Colegiado, em sessão de 1º/6/2022, por meio do Acórdão 1274/2022-TCU-Plenário.
4.	Inconformada, a Fachesf interpôs agravo.
5.	A propósito, anotou a SecexFinanças:
"20. Posteriormente à adoção da medida cautelar dirigida à Chesf, a empresa, que faz parte do sistema Eletrobrás, deixou de ser uma estatal pertencente à União, tendo a privatização concluída em 14/6/2022, mediante a oferta de novas ações na bolsa de valores, que foram adquiridas por investidores institucionais e pessoas físicas. 
21. Por conseguinte, a Chesf, não sendo mais controlada pela União, deixa de ser unidade jurisdicionada ao TCU. Ademais, não há mais que se discutir o possível descumprimento da paridade contributiva, matéria da representação, haja vista que só se aplica a aportes de recursos de entes públicos (União, Estados, Distrito Federal e Municípios, suas autarquias, fundações, empresas públicas, sociedades de economia mista e outras entidades públicas) a entidades de previdência privada (art. 202, § 3º, da Constituição Federal) . 
22. Tampouco se aplica mais no caso presente o disposto no art. 6º, § 1º, da Lei Complementar 108/2001, ao estabelecer que a contribuição normal do patrocinador para plano de benefícios, em hipótese alguma, excederá a do participante, haja vista que essa Lei não dispõe sobre a relação de empresas privadas e entidades fechadas de previdência complementar. Outrossim, não há interesse público em apurar eventual prejuízo a empresa que agora é privada."
6.	Nessas circunstâncias, sugere a unidade técnica a revogação da medida cautelar, a notificação dos interessados e o arquivamento dos autos.
7.	De fato, uma vez que a Chesf deixou de integrar o rol de unidades jurisdicionadas desta Corte de Contas, e tendo em vista a natureza da matéria discutida nos autos, há de se reconhecer, nesta oportunidade, a perda de objeto da representação, com a consequente revogação da cautelar anteriormente concedida e o arquivamento dos autos.
	Diante do exposto, voto no sentido de que este Colegiado adote a deliberação que ora submeto a sua apreciação.
TCU, Sala das Sessões Ministro Luciano Brandão Alves de Souza, em 26 de outubro de 2022.
BENJAMIN ZYMLER 
Relator